【裁判字號】    98,台上,1601
【裁判日期】    980827
【裁判案由】    請求拆屋還地等
【裁判全文】
最高法院民事判決            九十八年度台上字第一六○一號
上  訴  人  甲○○
            乙○○
共      同
訴訟代理人  陳純仁律師
上  訴  人  丑○○
            丙○○
            丁○○
            戊○○
            己○○
            庚○○
            辛○○
            壬○○
共      同
訴訟代理人  蘇清文律師
            張馻哲律師
被 上訴 人  癸○○
            子○○
上列當事人間請求拆屋還地等事件，兩造上訴人對於中華民國九
十八年三月十七日台灣高等法院第二審更審判決（九十六年度重
上更(一)字第一四八號），各自提起上訴，本院判決如下：
    主  文
原判決關於駁回上訴人甲○○、乙○○請求上訴人丑○○、丙○
○、丁○○、戊○○、己○○、庚○○、辛○○、壬○○拆除如
原判決附圖一所示Ａ、Ｂ、Ｃ、Ｄ、Ｅ、Ｆ、Ｈ、Ｊ土地上之地
上物，並將占用之土地返還，並不得在上開土地上擺設攤販或出
租他人擺攤之上訴暨該訴訟費用部分廢棄，發回台灣高等法院。
上訴人甲○○、乙○○其他上訴駁回。
上訴人丑○○、丙○○、丁○○、戊○○、己○○、庚○○、辛
○○、壬○○之上訴駁回。
第三審訴訟費用，關於駁回上訴人甲○○、乙○○其他上訴部分
及駁回上訴人丑○○、丙○○、丁○○、戊○○、己○○、庚○
○、辛○○、壬○○之上訴部分，由上訴人甲○○、乙○○及上
訴人丑○○、丙○○、丁○○、戊○○、己○○、庚○○、辛○
○、壬○○各自負擔。
    理  由
本件上訴人黃士鍊、乙○○（下稱黃士練等二人）主張：坐落台
北縣永和市○○段七三九地號、七七八地號土地為甲○○所有；
坐落同段七一二地號、七四一－一地號土地則為乙○○所有。對
造上訴人及被上訴人均無法律上之原因，分別無權占用伊等所有
土地如原判決附圖一、二（下稱附圖一、二）所示Ａ至Ｊ部分，
於上方架設固定及伸縮雨棚，有些並放置攤販架，並於每天傍晚
長期擺設攤位以販賣物品，或擅自將伊等所有前開土地出租他人
，作為黃昏市場擺設攤販之用，屢經伊等催遷返還土地，均未獲
置理。又因對造上訴人有部分於白天將攤車移走，於傍晚再推出
之情事，顯有妨害伊等所有權之虞等情。爰依民法第七百六十五
條、第七百六十七條及第七百七十三條規定，求為命：（一）上
訴人丑○○應將坐落七三九地號如附圖一所示Ａ面積二二．三五
平方公尺，及七七八地號如附圖一所示Ｂ面積一一．○六平方公
尺部分土地地上物，及與該土地相鄰如附圖二所示Ａ面積一五．
五九平方公尺與Ｂ面積六．六○平方公尺部分之台北縣永和市○
○街二巷二號一樓房屋之牆壁上固定及延伸於伊等系爭土地上方
之伸縮遮雨棚拆除，並將占用之土地返還甲○○，且不得在附圖
一所示Ａ、Ｂ部分土地上擺設攤販或出租他人擺攤；（二）上訴
人丙○○應將坐落七三九地號及七四一－一地號如附圖一所示Ｃ
面積一五．四八平方公尺與Ｄ面積二．九三平方公尺部分土地地
上物，及與該土地相鄰如附圖二所示Ｃ面積一四．七四平方公尺
與Ｄ面積二．八一平方公尺部分之台北縣永和市○○街一巷二號
一樓房屋之牆壁上固定及延伸於伊等本項土地上方之伸縮遮雨棚
拆除，並將占用之土地返還乙○○，且不得在附圖一所示Ｃ、Ｄ
部分土地上擺設攤販或出租他人擺攤；（三）上訴人丁○○應將
坐落七四一－一地號如附圖一所示Ｅ面積七．二平方公尺部分土
地地上物，及與該土地相鄰如附圖二所示Ｅ面積八．九八平方公
尺部分之台北縣永和市○○街一二六之一號１樓房屋之牆壁上固
定及延伸於伊等本項土地上方之伸縮遮雨棚拆除，並將占用之土
地返還乙○○，且不得在附圖一所示Ｅ部分土地上擺設攤販或出
租他人擺攤；（四）上訴人戊○○、己○○與庚○○應將坐落七
四一－一地號如附圖一所示Ｆ面積一九．二七平方公尺部分土地
地上物，及與該土地相鄰如附圖二所示Ｆ面積三○．○三平方公
尺部分之台北縣永和市○○街一二六號一樓房屋之牆壁上固定及
延伸於伊等本項土地上方之伸縮遮雨棚拆除，並將占用之土地返
還乙○○，且不得在附圖一所示Ｆ部分土地上擺設攤販或出租他
人擺攤；（五）上訴人辛○○應將坐落七四一－一地號如附圖一
所示Ｈ面積一○．八九平方公尺部分土地地上物，及與該土地相
鄰之如附圖二所示Ｈ面積四．七六平方公尺部分之台北縣永和市
○○街一二四號一樓房屋之牆壁上固定及延伸於伊等本項土地上
方之伸縮遮雨棚拆除，並將占用之土地返還乙○○，且不得在附
圖一所示Ｈ部分土地上擺設攤販或出租他人擺攤；（六）被上訴
人癸○○與子○○應將與七四一－一地號土地相鄰之如附圖二所
示Ｉ面積四．九四平方公尺部分之台北縣永和市○○街一二二號
一樓房屋之牆壁上固定及延伸於伊等本項土地上方之伸縮遮雨棚
拆除。（七）上訴人壬○○應將坐落七一二地號如附圖一所示Ｊ
面積一二．一五平方公尺部分土地地上物，及與該土地相鄰如附
圖二所示Ｊ面積一一．四六平方公尺部分之台北縣永和市○○街
二號一樓房屋之牆壁上固定及延伸於伊等本項土地上方之伸縮遮
雨棚拆除，並將占用之土地返還乙○○，且不得在附圖一所示Ｊ
部分土地上擺設攤販或出租他人擺攤之判決。
上訴人丑○○、丙○○、丁○○、戊○○、己○○、庚○○、辛
○○、壬○○（下稱丑○○等八人）則以：對造上訴人黃士練、
乙○○二人所有系爭土地為道路用地，供公眾使用已持續數十年
之久，現歸永和市公所管理。黃士練等二人亦無庸再繳稅，顯已
具公用地役關係，其等對系爭土地之占有使用權能均應受限制，
不得違反公眾通行之目的，故黃士練等二人主張其所有權因他人
擺攤行為而受有侵害，於法無據，其等提起本件訴訟為權利濫用
。又伊等否認有擺設攤位或出租他人擺設攤位，或設置地上物、
遮雨棚行為。遮雨棚架屬輕鋼架，以螺絲固定，隨時可以拆除，
伊等不因遮雨棚與建物連接而當然取得遮雨棚所有權。縱認伊等
對於系爭遮雨棚具有處分權能，系爭遮雨棚之存在亦無礙黃士練
等二人所有權之行使，黃士練等二人訴請伊等拆除系爭遮雨棚顯
屬權利濫用。況系爭遮雨棚有無妨害公眾通行，是否應予拆除，
係屬行政機關建物管理之權責事項。另黃士練等二人提出之聲明
內容不適於強制執行，本件訴訟應依民事訴訟法第二百四十九條
第一項第六款規定裁定駁回等語，資為抗辯。
原審廢棄第一審所為黃士練等二人敗訴之判決，改判命丑○○等
八人將房屋牆壁上固定及延伸之遮雨棚拆除，將附圖二所示Ａ、
Ｂ、Ｃ、Ｄ、Ｅ、Ｆ、Ｈ、Ｊ之土地返還予黃士練等二人，駁回
黃士練等二人其餘之上訴，無非以：系爭土地為黃士練等二人所
有，均係供公眾通行之既成巷道，有公用地役關係存在。然其上
如附圖一、二Ａ、Ｂ、Ｃ、Ｄ、Ｅ、Ｆ、Ｈ、Ｊ所示架設固定及
伸縮雨棚連接於丑○○等八人所有房屋上之事實，為兩造所不爭
，並有土地登記謄本、照片及台北縣政府民國九十一年十月九日
北府城開字第0910559248號函附卷可稽，並經第一審履勘現場及
囑託台北縣中和地政事務所派員測量，分別製有勘驗筆錄及複丈
成果圖足憑，堪信為真實。系爭土地尚未經徵收，黃士練等二人
就系爭土地於不妨礙供公眾通行目的及不許擅自圍堵已成之道路
或變更作建築基地之限制下，仍得行使民法第七百六十七條之請
求權。其等請求丑○○等八人拆除遮雨棚、返還土地及禁止在土
地上擺設攤販或出租他人擺攤，即與公共利益無違。又系爭遮雨
棚裝設已有數年之久，長期固定存在，亦有台北縣政府警察局永
和分局九十七年十一月二十四日北縣警永行字第0970040082號函
所附遮雨棚所有人清冊一覽表在卷可按。且遮雨棚既經鋼鑽螺絲
深入外牆，拆卸自屬不易，需經損壞才能分離，則前揭螺絲、帆
布及鐵架等動產已因附合而為房屋之一部分，不論由何人裝設，
所有權為房屋所有權人丑○○等八人取得，而對之有處分權能。
而丑○○等八人因之取得所有權之系爭遮雨棚又非基於公眾利益
供公眾通行而設置，既已延伸至黃士練等二人所有之土地之上空
，顯然妨害黃士練等二人就其土地之上空行使所有權能，自無留
存、妨礙黃士練等二人就系爭土地上空使用收益之必要。丑○○
等八人又無占有之正當權源，且黃士練等二人請求丑○○等八人
拆除占用其土地上空之遮雨棚，並未逾公用地役關係中供公眾通
行目的之限制，自非權利濫用。其二人請求丑○○等八人分別拆
除系爭遮雨棚，返還土地，洵屬有據。次查被上訴人邱秀芳、子
○○已於九十四年間將其所有之建物出售予訴外人林坤龍，並於
九十五年二月二十日辦理移轉登記完畢。縱有上述螺絲、帆布及
鐵架等動產附和為房屋一部分，而有占用黃士練等二人所有土地
之情事，被上訴人邱秀芳、子○○既非建物所有權人，無處分權
，黃士練等二人請求被上訴人邱秀芳、子○○將如附圖二所示Ｉ
面積四．九四平方公尺之遮雨棚拆除，自無理由。亦無必要依民
事訴訟法第二百五十四條第四項規定，將訴訟繫屬之事實，通知
訴外人林坤龍。復查丑○○等八人係在其屋內設攤販賣物品，第
一審及原審勘驗現場時，並未發現丑○○等八人於黃士練等二人
所有系爭土地擺攤繼續占有之情形，有勘驗筆錄可參，故黃士練
等二人主張：丑○○等八人房屋外沿一○公分即為其所有之土地
，丁○○、己○○、庚○○、戊○○、丙○○、辛○○在屋前鑑
界線到白線之系爭土地上擺攤云云，自不可採。又依黃士練等二
人所呈照片及證人廖國煥、劉建和、曾世芬、賴善壅、楊明洲、
王素敏、郭捷、智光里里長趙振丞之證述，大部分無法證明攤位
係擺在馬路上。能顯現攤位擺在馬路上者，則未能證明係丑○○
等八人所擺設，或係丑○○等八人出租他人所擺設。按丑○○等
八人屋內擺攤時縱有偶而超出屋外，惟收攤時即將攤位清除，主
觀上並無占有之意思，另流動攤販之擺攤者，復不固定，每天流
動，無法恆久持續，時間上並無相當之繼續性，自與土地間無一
定結合關係，即不生返還土地問題。另上訴人丑○○、丙○○、
丁○○、戊○○、己○○、庚○○、辛○○、壬○○所有之遮雨
棚，延伸出來而占用上訴人乙○○、甲○○所有系爭土地上空，
有礙乙○○、甲○○對各該土地上空之使用收益權能，乙○○、
甲○○訴請丑○○等八人拆除遮雨棚及返還各自占用之土地部分
予其二人，其中Ｅ、Ｆ部分附圖二之面積大於附圖一之面積，已
足排除對乙○○、甲○○就系爭土地使用收益權能之侵害，其餘
附圖一Ａ、Ｂ、Ｃ、Ｄ、Ｈ、Ｊ部分，於附圖二之範圍內，亦足
排除對乙○○、甲○○就系爭土地使用收益權能之侵害，故乙○
○、甲○○請求丑○○等八人返還附圖一此部分所示之土地，即
無權利保護之必要，不應准許。另附圖一Ａ、Ｂ、Ｃ、Ｄ、Ｈ、
Ｊ大於附圖二Ａ、Ｂ、Ｃ、Ｄ、Ｈ、Ｊ範圍部分，乙○○、甲○
○並未證明丑○○等八人於原審言詞辯論終結前有繼續占有系爭
土地之事實，其依民法第七百六十七條規定，請求返還土地，及
主張所有權有受丑○○等八人侵害之虞，請求丑○○等八人返還
土地及不得在附圖一所示土地上擺設攤販或出租他人擺攤，自無
可採，不應准許。從而乙○○、甲○○依民法第七百六十七條規
定，請求(一)上訴人丑○○應將台北縣永和市○○街二巷二號一樓
房屋牆壁上固定及延伸之伸縮遮雨棚拆除，並將坐落台北縣永和
市○○段七三九、七七八地號如附圖二所示Ａ面積一五．五九平
方公尺、Ｂ面積六．六○平方公尺之土地返還予上訴人甲○○；
(二)上訴人丙○○應將台北縣永和市○○街一巷二號一樓房屋牆壁
上固定及延伸之伸縮遮雨棚拆除，並將坐落台北縣永和市○○段
七三九地號如附圖二所示Ｃ面積一四．七四平方公尺之土地返還
上訴人甲○○；台北縣永和市○○段七四一－一地號如附圖二所
示Ｄ面積二．八一平方公尺之土地返還上訴人乙○○；(三)上訴人
丁○○應將台北縣永和市○○街一二六－一號一樓房屋牆壁上固
定及延伸之伸縮遮雨棚拆除，並將坐落台北縣永和市○○段七四
一－一地號如附圖二所示Ｅ面積八．九八平方公尺之土地返還上
訴人乙○○；(四)上訴人戊○○、己○○、庚○○應將台北縣永和
市○○街一二六號一樓房屋牆壁上固定及延伸之伸縮遮雨棚拆除
，並將坐落台北縣永和市○○段七四一－一地號如附圖二所示Ｆ
面積三○．○三平方公尺之土地返還上訴人乙○○；(五)上訴人辛
○○應將台北縣永和市○○街一二四號一樓房屋牆壁上固定及延
伸之伸縮遮雨棚拆除，並將坐落台北縣永和市○○段七四一－一
地號如附圖二所示Ｈ面積四．七六平方公尺之土地返還上訴人乙
○○；(六)上訴人壬○○應將台北縣永和市○○街二號一樓房屋牆
壁上固定及延伸之伸縮遮雨棚拆除，並將坐落台北縣永和市○○
段七一二地號如附圖二所示Ｊ面積一一．四六平方公尺之土地返
還上訴人乙○○，為有理由，應予准許。逾此範圍之請求為無理
由，應予駁回等詞，為其判斷之基礎。
一、廢棄發回（即上訴人甲○○、乙○○請求上訴人丑○○、丙
○○、丁○○、戊○○、己○○、庚○○、辛○○、壬○○拆除
如原判決附圖一所示Ａ、Ｂ、Ｃ、Ｄ、Ｅ、Ｆ、Ｈ、Ｊ土地上之
地上物，並將占用之土地返還，並不得在上開土地上擺設攤販或
出租他人擺攤）部分：
按占有係對於標的物有事實上之管領力，包括人與物在空間場所
之結合、相當時間之結合或某種法律關係之結合。查系爭土地所
在係黃昏市場，攤販流動，為原審所確定之事實。黃士練等二人
於歷審曾提出照片總計一千七百七十八張，用以證明丑○○等八
人或其所出租之攤販持續占用擺攤之事實，依上揭不定時所攝照
片所示，似可看出每天各攤車有其固定擺放位置，則各攤販就各
自擺攤而占有之土地部分，是否不會因收攤而放棄占有之意思？
果爾，其等就各自占有之部分是否未具有事實上之管理力，即非
無疑。原審對此攸關黃仕練等二人主張丑○○等八人究竟有無出
租他人或自行擺攤而長期繼續占有系爭土地之重要攻擊方法，棄
置不論，逕以上揭理由，為黃仕練等二人關此部分不利之判決，
自欠允洽。黃士練等二人上訴論旨，指摘關此部分之原判決不當
，求予廢棄，非無理由。
二、駁回上訴（即黃士練等二人請求被上訴人癸○○、子○○拆
屋還地部分及丑○○等八人上訴）部分：
原審本於上述理由而為黃士練等二人請求被上訴人癸○○、子○
○拆屋還地部分及丑○○等八人敗訴之判決，經核於法並無違背
。上訴論旨，仍就原審取捨證據、認定事實及解釋契約之職權行
使，暨其他與判決結果不生影響之理由，指摘此部分之原判決不
當，求予廢棄，均非有理由。
據上論結，本件黃士練等二人之上訴為一部有理由、一部無理由
，丑○○等八人之上訴為無理由，依民事訴訟法第四百七十七條
第一項、第四百七十八條第二項、第四百八十一條、第四百四十
九條第一項、第七十八條、第八十五條第一項前段，判決如主文
。
中    華    民    國  九十八  年    八    月  二十七  日
                      最高法院民事第七庭
                          審判長法官  劉  福  聲
                                法官  鄭  玉  山
                                法官  黃  義  豐
                                法官  袁  靜  文
                                法官  高  孟  焄
      本件正本證明與原本無異
                                      書  記  官
中    華    民    國  九十八  年    九    月    九    日
                                                      K


司法院資訊處製作；財團法人民間司法改革基金會備份。
